最高法院刑事判決　　　　　　　　　 111年度台上字第3471號
上　訴　人　劉祖均



上列上訴人因加重詐欺案件，不服臺灣高等法院中華民國111年3
月17日第二審判決（111 年度上訴字第95號，起訴案號：臺灣桃
園地方檢察署107年度偵字第22829號），提起上訴，本院判決如
下：
    主  文
上訴駁回。
    理  由
一、按刑事訴訟法第377 條規定，上訴於第三審法院，非以判決
    違背法令為理由，不得為之。是提起第三審上訴，應以原判
    決違背法令為理由，係屬法定要件。如果上訴理由書狀並未
    依據卷內訴訟資料，具體指摘原判決不適用何種法則或如何
    適用不當，或所指摘原判決違法情事，顯與法律規定得為第
    三審上訴理由之違法情形，不相適合時，均應認其上訴為違
    背法律上之程式，予以駁回。
二、原判決綜合全案證據資料，本於事實審法院採證認事之職權
    ，認定上訴人劉祖均有如其事實欄所載之犯行，因而維持第
    一審依想像競合犯之規定，從一重論處上訴人犯刑法第 339 
    條之4 第1項第2款之三人以上共同詐欺取財罪刑（想像競合
    洗錢防制法第14條第1 項之洗錢罪）之判決，駁回上訴人在
    第二審之上訴。已詳敘其所憑證據及認定的理由，其所為論
    斷，亦俱有卷存證據資料可資覆按，從形式上觀察，並無足
    以影響其判決結果之違背法令情事存在。
三、上訴人上訴意旨略以：
  ㈠最高法院刑事大法庭109 年度台上大字第4243號裁定揭示：
    於「法規競合」之例，行為該當各構成要件時，依一般法理
    固擇一論處，但有關於刑之減輕、沒收等特別規定，基於責
    任個別原則，自非不能割裂適用之旨。又依最高法院111 年
    度台上字第675 號判決意旨之反面推論，被告所犯三人以上
    共同詐欺取財、洗錢等犯行，若符合洗錢防制法第16條第 2
    項之偵查中或審判中自白減輕其刑之規定，仍有適用。原判
    決就上訴人所犯洗錢罪與三人以上共同詐欺取財罪，依想像
    競合犯之規定，從一重論以三人以上共同詐欺取財罪。然上
    訴人於偵查及原審審理時均自白洗錢犯行，符合洗錢防制法
    第16條第2 項減輕其刑之規定，依上開大法庭裁定意旨，應
    予減輕其刑。原判決未依上開規定減輕其刑，僅將上訴人之
    自白據為量刑事項，而未說明上訴人有無上述減輕其刑之適
    用，有理由欠備及適用法則不當之違法。
  ㈡上訴人於第一審審理時雖否認犯行，然於原審審理時已認罪
    ，其犯後態度已有不同。又上訴人並無犯罪所得，然第一審
    判決對上訴人所處之刑重於有犯罪所得之共同被告劉定玹、
    廖千慶。原判決於量刑時未能審酌上情，仍維持第一審所宣
    處之刑，而未說明理由，其量刑過重，有量刑違反比例原則
    、平等原則、罪刑相當原則及理由不備之違法。
四、惟按：
  ㈠想像競合犯係指行為人以一行為觸犯數罪名，其侵害數法益
    而成立數個犯罪，自應對行為人所犯各罪均加以評價，以免
    評價不足，然同時為避免對行為人想像競合犯之一行為評價
    過度，刑法第55條前段規定應從其中最重之罪名處斷，因此
    ，法院於決定想像競合犯之處斷刑時，除輕罪有但書所規定
    最輕本刑封鎖作用之情形外，應以最重罪名之法定刑作為量
    刑裁量範圍之外部性界限。至於輕罪之主刑在處斷上已為重
    罪所吸收，該輕罪之法定刑有無減輕事由，雖不影響依重罪
    法定刑所決定之處斷刑範圍，惟法院對於行為人想像競合犯
    之一行為從較重罪名處斷，於宣告該罪之刑度時，自得將之
    移入刑法第57條之科刑審酌事項，列為是否酌量從輕量刑之
    考量因子。是法院倘依刑法第57條規定裁量宣告刑輕重時，
    一併具體審酌輕罪部分之量刑事由，應認其評價已完足，而
    無過度評價或評價不足之偏失。
    原判決說明：上訴人於偵查及原審審理時均自白洗錢之犯行
    ，雖應從一重論以三人以上共同詐欺取財罪，惟就洗錢罪之
    減刑事由，仍應於量刑時予以審酌等旨。至本院刑事大法庭
    109 年度台上大字第4243號刑事裁定係論敘「行為人轉讓同
    屬禁藥之第二級毒品甲基安非他命（未達法定應加重其刑之
    一定數量）予成年人（非孕婦），依重法優於輕法之原則，
    『擇較重』之藥事法第83條第1 項轉讓禁藥罪論處，如行為
    人於偵查及歷次審判中均自白，仍應適用毒品危害防制條例
    第17條第2 項規定減輕其刑」，此為有關「法規競合」案例
    事實所為之統一見解，與本件「想像競合」之案例事實不同
    ；另上訴意旨所指本院111年度台上字第675號刑事判決之案
    例事實，則為「未自白」洗錢犯行，與本件自白洗錢犯行之
    案例事實有異，均不能比附援引，據以指摘原判決違法。原
    判決未依洗錢防制法第16條第2 項規定減輕其刑，依上開說
    明，並無不合。此部分上訴意旨泛指：原判決有理由不備及
    適用法則不當之違誤云云，自非適法之第三審上訴理由。
  ㈡刑之量定，屬事實審法院得依職權裁量之事項，苟已以行為
    人之責任為基礎，審酌刑法第57條所列各款事項，並未逾越
    法定範圍或未濫用其職權，即不容任意指為違法。
    原判決說明：上訴人於偵查時自白三人以上共同詐欺取財及
    洗錢等犯行，但於第一審審理時，否認犯行，經第一審耗費
    司法程序調查相關證據，其於原審審理時始再行自白犯行。
    參酌被害人遭詐騙金額高達新臺幣42萬元，而「車手」劉定
    玹及廖千慶，於偵查及第一審審理時均坦承犯行，以上訴人
    係「車手頭」，第一審所處有期徒刑1年6月，並未逾越法定
    刑度，且無違反公平、比例及罪刑相當原則，或有明顯輕重
    失衡情形等旨，乃維持第一審所處之刑。稽之上訴人係「車
    手頭」，其於警詢時坦承其就詐欺所得款項抽2%，其犯罪情
    節、涉案程度，均重於「車手」劉定玹及廖千慶，上訴人雖
    於原審審理時坦承犯行，然其於第一審審理時係否認犯行，
    原判決量處上訴人有期徒刑1年6月，相較於始終坦承犯行之
    劉定玹、廖千慶所處有期徒刑1年4月，難認有濫用其裁量權
    限之違法情形，自不得任意指為違法。上訴意旨泛言指摘：
    原判決量刑有違反比例原則、平等原則、罪刑相當原則及理
    由不備之違法云云，並非適法之第三審上訴理由。
五、綜上，本件上訴意旨，或係置原判決所為明白論斷於不顧，
    或對於事實審法院量刑裁量職權適法之行使，任意指為違法
    ，核與法律規定得為上訴第三審理由之違法情形，不相適合
    。揆之首揭說明，應認本件上訴為違背法律上之程式，予以
    駁回。
據上論結，應依刑事訴訟法第395條前段，判決如主文。
中    華    民    國   111   年     7    月    28     日
                  刑事第五庭審判長法  官  李  錦  樑  
                                  法  官  周  政  達  
                                  法  官  吳  淑  惠  
                                  法  官  錢  建  榮  
                                  法  官  林  孟  宜  
本件正本證明與原本無異
                                  書記官
中    華    民    國   111    年    8     月    4     日